臺灣高等法院民事判決　　　　　　　　100年度上易字第315號
上　訴　人　林王金寶
訴訟代理人　林芳銘
被　上訴人　林德利
訴訟代理人　林慧玲
上列當事人間請求返還土地事件，上訴人對於中華民國99年12月
31日臺灣桃園地方法院99年度訴字第1607號第一審判決提起上訴
，本院於100年8月17日言詞辯論終結，判決如下：
    主      文
上訴駁回。
第二審訴訟費用由上訴人負擔。
    事實及理由
一、上訴人主張：訴外人即伊之公公林阿朝（下稱林阿朝）於民
    國（下同）66年間將其名下坐落桃園縣復興鄉○○段第726
    地號土地所有權、同段第731地號土地租賃權(以下合稱系爭
    土地權利) 贈與予訴外人即伊大伯林次進（下稱林次進）、
    訴外人即伊先夫林德發（下稱林德發）及小叔即被上訴人，
    應有部分各三分之一，並借名登記於被上訴人名下。又上開
    土地係屬原住民保留地，而兩造與林次進、林德發及各子孫
    均為原住民，林阿朝將系爭土地權利贈與被上訴人之行為，
    已違反原住民保留地開發管理辦法（下稱開發管理辦法）第
    3、7、8、9、10、15、17、20條之規定，且林次進及林德發
    均未同意拋棄系爭土地權利，被上訴人自應將系爭土地權利
    返還與伊，爰依開發管理辦法第15條、第17條規定，提起本
    件訴訟，求為命被上訴人應將系爭土地權利各三分之一移轉
    登記予上訴人。
二、被上訴人則以：上開第 726地號土地所有權原登記在林阿朝
    名下，林阿朝在世時並未將系爭土地權利分予上訴人所指三
    兄弟，因上訴人始終未盡媳婦照顧公婆之責任，林阿朝遂於
    74年間經林次進、林德發及伊胞姊林阿玉、林阿碧之同意，
    將系爭土地權利贈與伊，並將上開第726地土地所有權移轉
    登記於伊名下，絕無借名登記之情事；且系爭土地權利係林
    阿朝生前贈與伊，並非遺產，無須經伊所有兄弟姊妹同意或
    拋棄，亦無得撤銷之原因。而伊以原受配戶林阿朝三親等內
    之原住民身分獲得受贈，並無轉讓與出租他人之行為，且經
    合法之土地移轉登記在案，自與開發管理辦法之規定無違。
    縱認上訴人得請求伊移轉系爭土地權利，惟伊自受贈迄今已
    逾20多年，上訴人之請求亦早已罹於時效而消滅等語，資以
    抗辯。
三、原審為上訴人敗訴之判決，上訴人不服，提起上訴，其上訴
    聲明為：(一)原判決廢棄。(二)被上訴人應將上開第 726地號土
    地所有權及第 731地號土地租賃權各三分之一移轉登記予上
    訴人。被上訴人則於本院答辯聲明：上訴駁回。
四、經查：上開第 726地號土地原為被上訴人之父林阿朝所有，
    於74年11月 25日移轉所有權登記予被上訴人；至上開第731
    地號土地則為中華民國所有，管理者為行政院原住民委員會
    (下稱原民會)，於76年以前之承租人為林阿朝，於76年12月
    28日以後之承租人則為被上訴人等情，有土地所有權狀、贈
    與所有權移轉契約書、土地登記第二類謄本、臺灣省山地保
    留地租地造林契約書等影本附卷可稽（依序見原審卷第67頁
    至69頁、第30頁、第52頁至54頁)， 並為兩造所不爭執，堪
    信此部分事實為真正。惟上訴人主張系爭土地權利係暫時借
    名登記予被上訴人名下，被上訴人應將上開第 726地號土地
    所有權及第 731地號土地租賃權各三分之一移轉登記予上訴
    人之情，則為被上訴人所否認，並以前開情詞置辯，是本件
    應予審究之爭點厥為：(一)上訴人依據借名登記之法律關係，
    請求被上訴人移轉系爭土地權利各三分之一是否有理由？(二)
    上訴人得否依開發管理辦法第15條、第17條規定，請求被上
    訴人移轉系爭土地權利各三分之一？玆析述如下。
  (一)上訴人依據借名登記之法律關係，請求被上訴人移轉系爭土
    地權利各三分之一是否有理由？
    上訴人主張：林阿朝於66年間將系爭土地權利贈與予伊大伯
    林次進、伊先夫林德發及被上訴人，應有部分各三分之一，
    暫時借名登記在被上訴人名下，被上訴人自應將伊先夫所分
    得之系爭土地權利三分之一移轉登記予伊等語。被上訴人則
    辯稱：伊先父林阿朝在世時並未將系爭土地權利分予上訴人
    所指三兄弟，因上訴人始終未盡媳婦照顧公婆之責任，林阿
    朝遂於74年間經林次進、林德發及被上訴人之胞姊林阿玉、
    林阿碧之同意，將系爭土地權利贈與伊，並將上開第 726地
    號土地移轉所有權登記於伊名下，絕無借名登記之情事；且
    系爭土地權利係林阿朝生前贈與伊，並非遺產，無須經伊所
    有兄弟姊妹同意或拋棄，亦無得撤銷之原因，上訴人請求移
    轉登記系爭土地權利三分之一即無理由等語。經查：
  1.按當事人主張有利於己之事實者，就其事實有舉證之責任，
    民事訴訟法第 277條前段定有明文。又「民事訴訟如係由原
    告主張權利者，應先由原告負舉證之責，若原告先不能舉證
    以證實自己主張之事實為真實，則被告就其抗辯事實即令不
    能舉證或其所舉證據尚有疵累，亦應駁回原告之請求。」(
    最高法院17年上字第917號判例參照)。另借名登記乃係當事
    人之一方將其出資買受之物登記於他方名下，而管理、使用
    、處分權仍屬於該一方之無名契約，惟此無名契約仍需有雙
    方意思表示之合致，始足成立。查上訴人主張系爭土地權利
    經林阿朝於66年間贈與予上訴人之大伯林次進、上訴人之先
    夫林德發及被上訴人，應有部分各三分之一，暫時借名登記
    在被上訴人名下等情，既為被上訴人所否認，揆諸前開說明
    ，自應由上訴人就其主張此部分有利於己之事實，負舉證責
    任，倘上訴人先不能舉證，則縱使被上訴人就其抗辯事實不
    能舉證，或其所舉證據尚有疵累，法院亦應駁回上訴人之請
    求。
  2.查證人林阿碧即被上訴人之三姊於原審結證稱：「（問：關
    於系爭土地過戶在被告名下這件事情，你是否知悉？）我們
    當時兄弟姊妹都說要給被告，所以之後就把我爸爸的那個土
    地登記在被告名下。之所以要送給被告的原因理由是因為原
    告對父母親不孝，所以我們就把土地送給我的小弟。」、「
    （問：林德發也同意嗎？）同意。」、「（問：當時還有誰
    知道這件事情？）兩個弟弟，父母親及我的哥哥都知道。」
    、「（問：其他的兄弟姊妹分到什麼？）沒有分到什麼，都
    同意給被告。」等語（見原審卷第124頁背面)；證人林阿玉
    即被上訴人之二姊亦於原審結證稱：「（問：關於系爭土地
    過戶的經過，是否知悉？）我知道，我父母親還沒有過世的
    時候，兄弟姊妹有會議，說都是被告在照顧我們的父母親，
    有我，一個妹妹，一個哥哥，還有王金寶的老公都同意要給
    被告。」、「〈問：林德發跟林慶次(應為林次進之誤繕)有
    同意嗎？〉都有同意說要給被告。」、「〈問：是說要給43
    7跟421地號(應為726、731地號之誤繕)土地嗎？為什麼要給
    被告？〉是的，因為都是被告在照顧我們的父母親，所以我
    們兄弟姊妹才一致決定要給他，我父母親有說給被告就給被
    告了，不可以再動了。」等語（見原審卷第125頁）； 參諸
    證人林阿珠即被上訴人之大姊於原審亦結證稱：「（問：坐
    落在復興鄉○○段 726地號的事情是否知情？）我知道，因
    為被告也就是我弟弟說因為照顧我的父母親，所以我的父母
    親說要把地過戶給被告。」、「（問：那原告是否知道這件
    事情？）不知道這件事情。」、「（問：被告的兄弟姊妹是
    否知道要分財產這件事情？）林德發跟林次進知道這件事情
    ，他們也都同意要給被告，因為他們沒有扶養我們的父母親
    ，所以答應要把土地給被告。」等語（見原審卷第 168頁背
    面），是證人林阿碧、林阿玉、林阿珠均證稱因渠等之父母
    親均為被上訴人所照顧，故所有兄弟姊妹同意林阿朝將系爭
    土地權利贈與被上訴人，核與被上訴人所稱系爭土地權利係
    其父親林阿朝生前贈與伊，並非借名登記等情相符。而上訴
    人自承：那時候林阿朝七十多歲了，沒有住院，雖心臟不太
    好，但腦袋是正常的等語；且證人林阿珠亦證稱：74年時林
    阿朝講話很清楚，腦袋也很正常等語，此有原審99年12月16
    日言詞辯論筆錄在卷足憑（見原審卷第 169頁），可見林阿
    朝於74年間，係於精神狀況正常之情況下，將系爭土地權利
    贈與被上訴人。是被上訴人辯稱：系爭土地權利係林阿朝贈
    與伊，並無借名登記之情事，尚非無據。
  3.上訴人雖主張：證人林阿碧、林阿玉、林阿珠所為上開證述
    ，均係與被上訴人勾串之偽證，不足採信；系爭土地都是伊
    公婆、大伯及伊夫妻相互出力、耕田插秧，而被上訴人當時
    年幼，並未出力或施作，故伊公公不可能將系爭土地權利贈
    與被上訴人一人，置其他子孫生計於不顧，應係被上訴人以
    詐術瞞騙伊公公而將系爭土地權利登記予其名下云云，並提
    出照片 4幀為證(見本院卷第61頁至62頁)，且聲請傳訊證人
    宗幸雄、高進炎及宗美梅到庭作證。惟查：上訴人並未提出
    證人林阿碧等 3人有如何勾串證言之事實以供本院查證，則
    其空言主張林阿碧等 3人偽證云云，即難憑採。至上訴人聲
    請訊問證人宗幸雄、高進炎及宗美梅等 3人，目的在證明林
    阿朝將系爭土地權利分給林次進、林德發及被上訴人前、後
    ，證人經常與上訴人夫妻、林次進夫妻及林阿朝夫妻相互以
    換工方式，出力參與耕田插秧等農事工作，而被上訴人當時
    年幼，並未出力施作等情，此有上訴人100年4月13日民事聲
    請通知證人狀在卷可稽(見本院卷第53頁至55頁)；然縱令上
    訴人主張其與林次進夫妻早年參與系爭土地耕田插秧等農事
    工作，而被上訴人均未出力施作之情屬實，仍與上訴人主張
    林阿朝未將系爭土地權利贈與被上訴人一人無涉，核無傳訊
    宗幸雄等 3名證人以調查此部分事實之必要。另上訴人提出
    上開照片 4幀，以證明林阿朝於71、80年間協助其夫妻搭蓋
    或拆除鐵皮屋等情，亦不足以證明上訴人主張林阿朝將系爭
    土地權利贈與林次進、林德發及被上訴人三兄弟，應有部分
    各三分之一等情為真正。
  4.此外，上訴人對於其主張：林阿朝將系爭土地權利贈與林次
    進、林德發及被上訴人三兄弟，應有部分各三分之一，借名
    登記在被上訴人名下，或被上訴人以詐術擅自移轉登記等情
    ，均未提出其他積極證據以實其說，則上訴人主張被上訴人
    應將系爭土地權利三分之一移轉登記予上訴人云云，委無可
    採。
  (二)上訴人得否依開發管理辦法第15條、第17條規定，請求被上
    訴人移轉系爭土地權利各三分之一？
  1.按原住民取得原住民保留地之耕作權、地上權、承租權或無
    償使用權，除繼承或贈與於得為繼承之原住民、原受配戶內
    之原住民或三親等內之原住民外，不得轉讓與出租。如有違
    反者，除得由鄉公所收回原住民保留地外，已為耕作權或地
    上權登記者，應訴請法院塗銷登記，並終止租用或無償使用
    契約，開發管理辦法第15條、第16條定有明文。查被上訴人
    係林阿朝之子，且為原住民之事實，有戶籍謄本在卷足稽(
    見原審卷第22頁)， 與林阿朝為一親等直系血親關係，則被
    上訴人係以原受配戶林阿朝三親等內之原住民身分獲得受贈
    系爭土地權利，而上訴人並未主張或舉證被上訴人有何轉讓
    與出租系爭土地權利予他人之行為，則其空言主張被上訴人
    違反開發管理辦法第15條規定云云，即難憑採。
  2.上訴人雖再主張：依據開發管理辦法規定，設定地上權土地
    每人最高1.5公頃，而被上訴人承租上開第731地號及桃園縣
    復興鄉○○段第661、第774、799等地號土地共計4筆，其面
    積合計4.6709公頃，已超過每人最高限額 1.5公頃，顯然違
    反開發管理辦法之規定云云。惟按原住民申請設定耕作權或
    地上權，其面積應以申請時戶內之原住民人口數合併計算，
    每人設定耕作權之土地，最高限額 1公頃；設定地上權之土
    地，每人最高限額 1.5公頃。如有超過上開面積標準，應由
    鄉公所限期收回，此觀開發管理辦法第10條第 1項、第11條
    規定自明。查被上訴人於76年12月28日向桃園縣復興鄉公所
    申請承租上開第731地號(面積1.3110公頃) 及桃園縣復興鄉
    ○○段第661(面積1.2400公頃)、第774(面積1.1419公頃)、
    799(面積0.9780公頃) 等地號土地時，其戶內之原住民人口
    數至少有被上訴人、林阿朝、林吳秀蘭、林慧玲、林慧娟等
    5人，此有上訴人提出被上訴人之全戶戶籍謄本在卷可佐(見
    原審卷第22頁至24頁)， 自難認被上訴人有何違反開發管理
    辦法第10條規定之情事。縱認被上訴人有超過每人設定地上
    權最高限額面積之情，亦屬鄉公所是否限期收回土地之權責
    範圍，並非上訴人所得據以請求被上訴人移轉土地權利之權
    限。
  3.至開發管理辦法第17條第 1項，係關於依開發管理辦法取得
    之耕作權或地上權登記後繼續自行經營或自用滿五年，得向
    當地登記機關申請辦理所有權移轉登記之規定，亦與上訴人
    主張得據以請求被上訴人移轉系爭土地權利之請求權無涉。
    此外，上訴人復未舉證林阿朝將系爭土地權利贈與被上訴人
    之行為，有何違反開發管理辦法第3、7、8、9、10、15、17
    、20條之規定，則其主張被上訴人應依開發管理辦法第15條
    、第17條規定，將系爭土地權利三分之一移轉登記予伊云云
    ，即無理由。
五、綜上所述，上訴人主張林阿朝曾將系爭土地權利贈與應有部
    分三分之一予上訴人之夫林德發，暫借名登記於被上訴人名
    下，或被上訴人以詐術擅自移轉登記於其名下云云，均不足
    採；被上訴人抗辯系爭土地權利係林阿朝所贈與，並未違反
    開發管理辦法等情，尚屬可信。從而，上訴人依借名登記之
    法律關係，及開發管理辦法第15條、第17條規定，請求被上
    訴人應將上開第726地號土地所有權及第731地號土地租賃權
    各三分之一移轉登記予上訴人，即無理由，不應准許。原審
    為上訴人敗訴之判決，並無不合。上訴意旨指摘原判決不當
    ，求予廢棄改判，為無理由，應予駁回。
六、本件為判決基礎之事證已臻明確，本院經逐一斟酌兩造歷審
    所提其餘攻擊、防禦方法，均與前開論斷結果無礙，爰不再
    一一論述，併此敘明。
七、據上論結，本件上訴為無理由，依民事訴訟法第449條第1項
    、第78條，判決如主文。
中    華    民    國   100    年    8     月    31    日
                  民事第十九庭
                      審判長法  官  魏麗娟
                            法  官  李媛媛
                            法  官  吳麗惠
正本係照原本作成。
不得上訴。
中    華    民    國   100    年    9     月    1     日
                            書記官  吳碧玲